【裁判字號】    98,易,1085
【裁判日期】    990527
【裁判案由】    背信
【裁判全文】
臺灣高雄地方法院刑事判決              98年度易字第1085號
公  訴  人  臺灣高雄地方法院檢察署檢察官
被      告  丙○○
選任辯護人  劉家榮律師
上列被告因背信案件，經檢察官提起公訴（98年度偵續字第88號
），本院判決如下：
    主  文
丙○○無罪。
    理  由
一、公訴意旨略以：被告丙○○自民國95年3 月20日起至96年10
    月17日止，受僱於告訴人江萊國際設計有限公司（下稱江萊
    公司）擔任設計師，係受告訴人江萊公司委託處理裝潢工程
    之設計、報價、監造及驗收等事務之人，竟意圖為自己或第
    三人不法之利益及損害本人之利益，於95年12月28日負責告
    訴人江萊公司客戶即京城建設公司之「巴黎」大樓B2-11 樓
    貸款戶之裝潢工程事宜時，私自與該戶之承購人乙○○接洽
    並報價後，將裝潢追加工程轉介由第三人晨揚社有限公司負
    責人丁○○承攬，而違背其任務，對告訴人江萊公司隱瞞該
    戶裝潢追加工程之締約機會，使乙○○轉與晨揚社有限公司
    簽訂總價為新臺幣（下同）20萬元之裝修工程契約，致生損
    害於告訴人江萊公司營運之利益。嗣於96年11月間，告訴人
    江萊公司自乙○○取得丙○○就「京城（巴黎B2-11 樓追加
    工程）」所書立之工程報價單，始悉上情。因認被告丙○○
    所為涉犯刑法第342 條第1 項之背信罪嫌等語。
二、按犯罪事實應依證據認定之，無證據不得認定其犯罪事實；
    又不能證明被告犯罪者，應諭知無罪之判決，刑事訟訴法第
    154 條第2 項、第301 條第1 項分別定有明文。次按認定不
    利於被告之事實，須依積極證據，茍積極之證據本身存有瑕
    疵而不足為不利於被告事實之認定，即應為有利於被告之認
    定，更不必有何有利之證據，而此用以證明犯罪事實之證據
    ，猶須於通常一般人均不至於有所懷疑，堪予確信其已臻真
    實者，始得據以為有罪之認定，倘其證明尚未達到此一程度
    ，而有合理性之懷疑存在，致使無從為有罪之確信時，即應
    為無罪之判決（最高法院76年臺上字第4986號、30年上字第
    816 號判例及82年度臺上字第163 號判決意旨參照）。又背
    信罪以有取得不法利益或損害本人利益之意圖，並致生損害
    於本人之財產或其他利益者，始足當之，故為結果犯。若無
    此項意圖，即屬欠缺主觀之意思要件，而無從成立該罪，雖
    有此項意圖，而為違背其任務之行為，若未致生損害於本人
    之財產或其他利益，既無行為之結果，亦不成立本項之既遂
    罪，最高法院72年度臺上字第6715號判決意旨亦足以參照。
三、公訴人認被告涉犯上開背信犯行，無非係以被告於偵查中之
    供述、告訴人之代表人己○○及告訴代理人戊○○之指述、
    證人甲○○、丁○○、乙○○於偵查中之證述、江萊公司人
    事資料表、被告所簽立之切結書及健保退保資料各1 紙、京
    城建設公司「巴黎」大樓B2-11 樓貸款戶設計裝潢工程報價
    單、竣工保證書、京城建設公司支付工程款之支票及統一發
    票各1 紙、「京城（巴黎B2-11 樓追加工程）」工程報價單
    1 紙、裝修工程契約書1 份等件，為其主要論據。訊據被告
    固坦承「巴黎」大樓B2-11 樓貸款戶係屬「買屋送裝潢」之
    銷售案，且係由告訴人江萊公司指示其以設計師之身分與該
    戶承購人乙○○接洽附贈裝潢64萬元部分之設計施工事宜，
    並曾書立「京城（巴黎B2-11 樓追加工程）」簽約價20萬元
    之工程報價單向乙○○報價，居中介紹包商丁○○與乙○○
    認識以接洽上開裝潢追加工程之施作事宜，惟堅決否認有何
    背信犯行，辯稱：就乙○○要求之追加工程部分，其係以江
    萊公司設計師身份對乙○○報價27萬元，因乙○○認為該報
    價太高而無法接受，其方在甲○○協理之指示下介紹包商丁○○與乙○○認識，由該二人直接以20萬元之價格就上開追
    加裝潢工程部分簽約，其個人並未從中獲利等語。
四、經查：
  (一)按被告以外之人於審判外之陳述，雖不符刑事訴訟法第159
    條之1 至第159 條之4 之規定，而經當事人於審判程序同意
    作為證據，法院審酌該言詞或書面陳述作成時之情況，認為
    適當者，亦得為證據；當事人、代理人或辯護人於法院調查
    證據時，知有同法第159 條第1 項不得為證據之情形，而未
    於言詞辯論終結前聲明異議者，視為有前項之同意，同法第
    159 條之5 已明揭其旨。本院用以認定本案被告犯罪事實存
    否之被告以外之人於審判外之言詞及書面陳述，雖為傳聞證
    據，然經檢察官、被告及辯護人於本院審判時，均同意作為
    證據（見本院訴字卷第105 至110 頁），另本院審酌其等陳
    述作成時之情況，均無何不適當之情形，是依上開規定均得
    作為證據。
  (二)實體方面：
    1.被告丙○○自95年3 月20日起至96年10月17日止，受僱於
      告訴人江萊公司擔任設計師，受告訴人江萊公司指示處理
      京城建設公司「巴黎」大樓B2-11 樓貸款戶乙○○「買屋
      送64萬元裝潢」之裝潢工程設計等事務，嗣因乙○○有意
      就其所承購之上開房屋追加部分裝潢工程項目，遂經被告
      居中介紹，而由乙○○與丁○○所經營之晨揚社有限公司
      逕自就該等追加裝潢工程部分簽訂合約，並約定以20萬元
      之費用施作該等追加裝潢工程項目等情，業經告訴人之代
      表人己○○、告訴代理人戊○○指述及證述在卷（見97年
      度他字卷第16至18、42至44、47頁，98年度偵續字第88號
      第21至24頁，本院易字卷第17、64至70頁），且有證人甲○○、丁○○、乙○○於偵查中及本院審判時之證述在卷
      相佐（見97年度他字卷第18、19、42至44頁，98年度偵續
      字第88號第78至80、86至95、119 、120 頁，本院易字卷
      第74至86、94至98頁），並有京城建設公司「巴黎」大樓
      B2-11 樓貸款戶設計裝潢工程報價單、竣工保證書、京城
      建設公司支付工程款之支票及發票、「京城（巴黎B2-11
      樓追加工程）」工程報價單1 紙、裝修工程契約書1 份等
      件附卷可稽（見97年度他字卷第19至13、23頁），堪認屬
      實。
    2.然證人乙○○於本院審判時結證稱：「我當時買的是高協
      理（即甲○○）所承銷的房子，應該是京城的。高協理是
      承銷公司的人員，他都是在系爭建物現場的1 樓，我姐姐
      （張淑娟）買了，而我也有跟他們買，有送裝潢，高協理
      答應我姐姐送我們這個額度的裝潢費，後來我姐姐幫我介
      紹丙○○小姐，由丙○○幫我規劃、設計，但因為丙○○
      的意思是說他們公司所能接受給客戶的額度不是我所想要
      的那種裝潢，所以我又要求丙○○再幫我追加，但是丙○○說公司高協理那邊不答應，我說若我要做更好的話，要
      怎麼辦，丙○○就提供我幾個意見，丙○○說公司不答應
      ，不然他再幫我找外面的系統公司，等於我自己再去找外
      面的系統櫃，我說我高雄不熟，所以請張小姐幫我介紹。
      」、「（問：你剛稱『我要求丙○○幫我追加，但丙○○
      稱公司高協理那邊不答應』，所謂追加，是指在64萬元之
      額度內要增加裝潢的項目嗎？）是因為有一些東西，例如
      磁磚有瑕疵，所以希望那部分是補足的，我所謂補足是說
      可否換別的東西，例如不要原本的磁磚，用其他的東西代
      替或交換。」、「（問：你所謂的『追加』是指在64萬元
      裡面，被告沒有辦法答應給你你所要求的設備嗎？）就是
      我希望做到的設備，但被告說他沒有辦法在64萬裡面做到
      。」、「（問：被告跟你說他沒有辦法做到，你大約還跟
      被告討論了多久，最後被告才提供你可能用其他的方式，
      就是自己去找外面的系統櫃公司？）大約一個星期。」、
      「（問：在這一個禮拜與被告密集聯繫的過程中，被告有
      無跟你提到那不然你自己主動或請你姐姐出面去跟江萊公
      司或江廈公司的高協理談？姑且不論你是否有去找他們公
      司或高協理談？）被告沒有這樣提，因為被告給我的感覺
      是他很怕高協理，而我都是跟被告還有我姐姐在談，我們
      要求的東西被告都很害怕，說他不敢答應我們，因為高協
      理很兇，所以被告不會要我們去跟高協理講。」、「（問
      ：你所謂『我們要求的東西，被告都很害怕』是指什麼？
      ）是指裝潢的部分，因為材質有些是好的，比較貴的，我
      們要求換成那種比較好的材質，針對這些去討論，請被告
      不要只提供原先給我們的那些東西，而換成材質比較好或
      是我們喜歡的東西。」、「（問：你們在跟被告要求換東
      西的時候，是堅持應該包含在原本64萬元的額度內，而你
      們不再支出其他費用嗎？或是你們或被告也有說過若要按
      照你們要求的品質及項目，可以在64萬元額度之外，再由
      你們支付部分的價金？）我們有把各種可能性討論過，因
      為我也是要我自己的權益，在我與被告吃飯的2 、3 次及
      電話中都有討論到這些事情。」等語（見本院易字卷第74
      、77至79頁），足見本件系爭房屋之所以會追加裝潢工程
      項目，係源於承購戶乙○○之要求，嗣後被告乃幫其規劃
      、設計，但因該等追加項目並非是在建商原附贈之64萬元
      裝潢額度內所能支應，故在乙○○之要求下，被告方會居
      中介紹收費較為便宜之系統傢俱商丁○○與乙○○認識等
      情，已臻明確，被告並非主動要求乙○○追加裝潢工程項
      目而從中牟利。況倘若被告有意從中獲取不法利益，則其
      在乙○○意欲追加裝潢工程項目時，應立即可推薦其他承
      包商施作，又何須與被告討論約1 星期後，才要乙○○自
      己去找外面的系統櫃公司施作？準此，益足認被告應無取
      得不法利益或損害告訴人江萊公司利益之意圖可言。
    3.次者，證人乙○○於本院審判時又結證稱：「在找丁○○
      之前，就已經確定好了64萬元不可能多出我想要做的東西
      ，我想要多增加的東西，江萊公司沒有辦法在64萬元以內
      幫我作，所以我才會另外請被告幫我找，因為被告也有跟
      我建議說系統傢俱會比較便宜，可以做到我想要完成的部
      分。」、「被告是幫我估價，而我跟系統公司殺價。我沒
      有跟被告殺價過。」、「在找系統傢俱來了之後，被告有
      大約跟我講說做起來大約多少，之後我才去跟系統傢俱的
      人殺價。」、「（問：你最後交給丁○○做的那些工作，
      是否與贈送的64萬元的裝潢設備完全獨立而可以分割？）
      是完全獨立可以分割，就是在丁○○那邊做好之後再組裝
      在房子裡面。」等語（見本院易字卷第80至82頁），核與
      證人丁○○於偵查中結證稱：「我是透過丙○○才知道乙○○這個客人，所有的工程細節都是我與乙○○談的，丙○○指示牽線的而已。」、「因為江萊公司報價金額比較
      高，乙○○硬要壓低價錢，所以就由我來承接這個工程。
      」、「買賣契約是我跟乙○○達成最後的共識20萬。」、
      「大概是跟乙○○簽約前1 個多月，丙○○有畫好設計圖
      讓我估價，我估價需要3 天，就報價20萬元給丙○○。」
      、「（問：既然已經報價給丙○○，為何沒有透過『江萊
      公司』讓你做？）因為『江萊公司』要加佣金7 萬元，乙○○覺得太貴，所以乙○○才透過丙○○要到我的電話跟
      我聯絡。」等語相符（見97年度他字卷第43頁，98年度偵
      續字第88號第120 頁），亦足見被告係因客戶乙○○之要
      求及價格考量下，方會介紹丁○○與乙○○認識，由乙○○自行與丁○○就其意欲追加裝潢工程部分談定價格，而
      乙○○在價格考量下，既然無意將追加工程部分交予被告
      任職之公司施作，則縱令被告未將此等訊息事前告知其僱
      主即告訴人江萊公司，亦難憑此斷認被告有何取得不法利
      益或損害告訴人江萊公司利益之意圖或情事可言。
    3.況據證人即告訴人之代表人己○○於本院審判時結證稱：
      「（江萊）公司的主要業務來源絕大部分是來自於跟建商
      配合的裝潢貸款客戶，但在設計師與這些貸款客戶接洽的
      過程中，有一些追加工程就會由設計師回報後由公司接下
      來。」、「並沒有任何的契約或規定客戶在64萬元以外之
      裝潢費所另外需要的工程一定要先跟我們公司談。」、「
      應徵的時候會告訴他設計師的工作內容，即包括跟客戶接
      洽、施作的工程、客戶的服務，就是針對設計師所負責的
      工程所有從接觸到最後的完工都是要由設計師負責。」、
      「（問：你們公司的設計師最主要的工作內容其實是就你
      們公司所交給他的案件去跟客戶洽談如何設計，而非花大
      部分的時間在外尋找案源給公司？）對。」等語（見本院
      易字卷第66、69頁），益足見告訴人江萊公司並未約定被
      告必須將其於職場上所知悉之締約機會完全使告訴人知悉
      ，且告訴人江萊公司所重視者乃在於設計師之設計能力，
      而非其之業務招攬能力，是以，自難遽認告訴人曾明確地
      要求受僱之設計師必須將其等於職務範圍內所知悉貸款戶
      追加裝潢工程之訊息全部轉知，亦難認此等締約機會之轉
      知，係屬該公司設計師於受僱期間必須為告訴人處理事務
      之範圍。申言之，既然未有任何契約加以約定，則縱使被
      告於受僱期間未將貸款戶乙○○意欲追加其所承購房屋內
      部裝潢工程之訊息轉知他人，亦難逕以刑法第342 條之背
      信罪責相衡。
    4.再者，證人甲○○於偵查中及本院審判中又證稱：貸款戶
      如要追加任何東西，係由設計公司與客戶商談價格，其並
      未介入處理，且對於本件客戶乙○○追加工程完全不知情
      等語（見97年度他字卷第16至20頁，本院易字卷第94至98
      頁），雖與被告所辯不一致，但縱令證人甲○○之上揭證
      詞屬實，亦難憑諸該等證詞遽認被告有何背信犯行，而作
      不利於被告之判斷。
五、綜上所述，公訴人所提出之犯罪事實及證據，並無法斷認被
    告有何取得不法利益或損害告訴人江萊公司利益之意圖或情
    事，亦難認被告將締約機會之轉知，係屬該公司設計師於受
    僱期間必須為告訴人處理事務之範圍，是核被告所為，自不
    得究以背信罪責。此外，復查無其他積極證據，足證被告有
    前開公訴人所指述之犯行，而不能證明其犯罪，揆諸上揭說
    明，應為被告無罪之諭知。
據上論斷，應依刑事訴訟法第301 條第1 項，判決如主文。
本案經檢察官庚○○到庭執行職務。
中    華    民    國    99    年    5     月    27    日
                    刑事第四庭  審判長法  官  洪碩垣
                                      法  官  施介元
                                      法  官  葉文博
以上正本證明與原本無異。
如不服本判決應於收受本判決後10日內向本院提出上訴書狀，並
應敘述具體理由，如未敘述上訴理由者，應於上訴期間屆滿後20
日內補提理由書狀於本院（均須按他造當事人之人數附繕本）「
切勿逕送上級法院」。
中    華    民    國    99    年    5     月    27    日
                                      書記官  李柏親

司法院資訊處製作；財團法人民間司法改革基金會備份。
